臺灣高雄地方法院刑事判決　　　　　　　94年度重訴字第98號
公　訴　人　臺灣高雄地方法院檢察署檢察官
被　　　告　乙○○
　　　　　　　　　　（
指定辯護人　張蓉成律師
上列被告因強盜殺人案件，經檢察官提起公訴（94年度偵字第18
086 號），本院判決如下：
    主  文
乙○○意圖為自己不法之所有，攜帶兇器，以脅迫至使不能抗拒
，而使他人交付其物，處有期徒刑捌年；又殺人未遂，處有期徒
刑捌年陸月。應執行有期徒刑壹拾陸年。
    事  實
一、乙○○於民國94年7 月27日下午1 時許，透過「尋夢園聊天
    網站」之「忘年之交友聊天室」，以「開店的老闆」為其暱
    稱，認識暱稱「大美」之甲○○，兩人於該網路聊天室中交
    談3 、4 小時後，即互留手機電話，並相約翌日（即28日）
    在高雄市楠梓火車站碰面。詎乙○○因積欠信用卡債務，且
    無工作，經濟狀況不佳，竟基於為自己不法所有之意圖，於
    28日自新竹南下高雄後，先於同日下午3 時25分許，前往高
    雄市○○區○○路779 號弘群自小客車租賃有限公司，向不
    知情之李明吉承租車號XX-5560 號自小客車1 輛供作當日之
    交通工具，再至高市○○區○○路102 號易達五金百貨行，
    購買白色手套1 雙、繩索1 條及客觀上對人之身體、生命具
    有危險性，可供兇器使用之水果刀1 支（長約10餘公分），
    並將上開物品藏放於車內前座椅背之袋內，預備供其強盜甲
    ○○財物時使用。至同日下午4 時許（起訴書誤為3 時25分
    ），乙○○駕駛上開自小客車前往楠梓火車站與甲○○會面
    後，即向甲○○佯稱欲邀其一同開車出遊，而甲○○亦未加
    懷疑，隨即上車，其後乙○○駕車沿旗楠公路往高雄縣旗山
    方向行駛，途中因油料不足，於同日晚上6 時6 分許，先在
    高雄縣六龜鄉某加油站暫停加油後，復繼續行駛至寶來村，
    兩人於該處下車短暫停留數分鐘後，隨即驅車欲沿原路折返
    高雄市區，惟乙○○駛至高雄縣大樹鄉○○○○道轉往高雄
    縣大社鄉觀音山方向行駛，迨於同日晚間8 時15分許抵達高
    雄縣大社鄉神農村鹽埕巷觀音山登山步道後，兩人先下車在
    該步道旁閒聊交談2 、3 分鐘，乙○○見該處並無行人經過
    ，且附近亦無任何店家，有可趁之機，乃藉故欲拿東西而進
    入上開自小客車後座處，在其雙手戴妥當日購買之手套，並
    以左手持繩索走出車子，即以「我要綁架妳，把錢拿出來」
    等語恫嚇甲○○，其發現甲○○左手腕戴有金手鍊1 條（價
    值新臺幣（下同）9,000 元，並要求甲○○取下該手鍊，至
    使甲○○心生恐懼而達不能抗拒之程度，遂將其皮包（內有
    現金3,100 餘元及價值4,000 元之SONY牌手機1 支）及上開
    手鍊一併交予乙○○。乙○○取得上開財物後，先將之放回
    車上，因認甲○○身上尚有其他財物未交出，竟仍承續前開
    強盜犯意，再自車上取出預藏之上開可供兇器使用之水果刀
    1 支，下車後持刀對甲○○比劃，並以「我仍要綁架妳向妳
    家人勒贖」（尚無勒贖之真意）、「妳是要讓我綁或是要死
    」等語威脅甲○○，且一再重複稱「妳已經看到我的臉了，
    妳一定要死」、「我今天我出門時，就已經決定妳要死了」
    等語，甲○○為免自己遭綁後恐將陷於更不可測之危險，乃
    將雙手放於身後而堅決拒絕被綁，並緊靠步道之護欄，詎乙
    ○○見甲○○不從，情緒受激轉為憤怒，竟另萌生殺人之犯
    意，先向甲○○稱「我沒有那麼多時間，如果妳不讓我綁，
    就站到欄杆外，然後刺妳2 刀把妳往下推」等語，甲○○聞
    言極為驚恐，遂低頭請求乙○○不要這樣，惟乙○○趁甲○
    ○低頭未加防備之際，明知人之左胸係人體心肺器官所在之
    重要部位，以刀揮刺將造成死亡之結果，仍持其手中之水果
    刀先往甲○○左胸刺1 刀，再向其腹部刺1 刀，甲○○見狀
    乃即舉手揮擋，其右手、左臂因而受有刀傷，惟其左胸、左
    腹、左腋等處仍遭刺傷，甲○○並立即蹲下身體，且於情急
    之下，為求能脫離乙○○之威脅，單腳跨出護欄最底層之空
    隙，因而翻滾跌落於深谷中，且為恐乙○○繼續追殺，乃忍
    痛趴於地上不動聲色，而乙○○於步道上見甲○○翻落山谷
    後已無聲息，誤認甲○○已因傷重不治死亡，旋即駕車揚長
    離去。甲○○俟確定乙○○駕車離開後，始自行起身步行至
    山下道路旁求援，經路人協助搭載前往高雄縣政府警察局仁
    武分局大社分駐所報案，並至醫院就醫，診療結果發現其身
    上共有7 處刀傷，其中左側乳房之傷口長8 公分、深3 公分
    ，左上臂、左前臂各有1 長3 公分、深1 公分之傷口，另其
    右手、左胸、左腹、左腋下亦各有1 長約2 公分、深度1公
    分之傷口。另乙○○離去後，即自甲○○之皮包中取出現金
    3,100 餘元供己花用後，並沿途將其強盜所得之皮包、手鍊
    及其強盜所用之上開繩索1 條、手套1 雙及水果刀1 支丟棄
    於高雄市楠梓區德民橋下，而其強盜所得之手機1 支則丟棄
    於高雄市楠梓區○○○○○路北向便道之阿羅哈客運站旁排
    水溝內。嗣為警循線查獲，始得知上情。
二、案經甲○○訴由高雄縣政府警察局仁武分局報告臺灣高雄地
    方法院檢察署檢察官偵查起訴。
    理  由
一、本件關於證據能力之意見：
  (一)、按「被告以外之人於審判外之陳述，雖不符前4 條之規定
      ，而經當事人於審判程序同意作為證據，法院審酌該言詞
      陳述或書面陳述作成時之情況，認為適當者，亦得為證據
      」，刑事訴訟法第159 條之5 第1 項定有明文，而上開規
      定之立法意旨在於傳聞證據未經當事人之反對詰問予以核
      實，原則上先予排除，惟若當事人已放棄詰問或未聲明異
      議，基於證據資料愈豐富，愈有助於真實發現之理念，且
      強化言詞辯論主義，法院自可承認該傳聞證據例外擁有證
      據能力。經查，證人李明吉於警詢中之陳述，雖係被告以
      外之人於審判外之陳述，性質上屬傳聞證據，惟經被告同
      意作為證據，又本院審酌該言詞陳述作成時之情況，並查
      無其他不法之情狀，足認得為本案之證據，依刑事訴訟法
      第159 條之5 之規定具有證據能力。
  (二)、次按「證人依法應具結而未具結者，其證言不得作為證據
      」，刑事訴訟法第158 條之3 規定甚明。查其立法理由旨
      在擔保該證人之證言，係據實陳述之可信性，故未依法具
      結者，依證據絕對排除法則，當然無證據能力，不得作為
      論罪之基礎，自不得因當事人於審判程序之同意，或未於
      言詞辯論終結前聲明異議視為同意，而可認該未具結之證
      言，即得作為證據，亦即縱有同法第159 條之5 第1 、2
      項之情形，亦應受同法第158 條之3 規定之限制（最高法
      院94年度臺上字第4298號判決參照）。又告訴人對被告之
      案件而言，乃被告以外之第三人，本質上屬於證人，依法
      自有上開規定之適用。查本件告訴人甲○○於偵查中固經
      檢察官依法傳訊到庭，然其並未依法具結而為證述，故縱
      本件檢察官與被告暨其辯護人於審判程序中就其偵查中指
      訴之證據能力均未加爭執，然參以前揭說明，本院仍未可
      逕採為本件適法之證據。
  (三)、被告於審判程序中辯稱其警詢之自白並非出於任意性，惟
      公訴人業於本院94年11月15日審判程序中明確表示捨棄被
      告警詢自白之證據方法（見本院卷第72頁），且公訴人亦
      未就被告該自白係出於自由意志乙節指出證明之方法，則
      依刑事訴訟法第156 條第1 、3 項之規定，本件被告於警
      詢中之自白，應無證據能力。
  (四)、至被告在檢察官訊問時承認犯行，是否屬非任意性之自白
      ，端視該自白是否係出於被告自由意志之發動而定，與司
      法警察人員先前是否曾以不正方法使被告為非任意性之自
      白，並無必然之關聯。警察人員擅自以不正方法訊問被告
      ，乃其個人之不當行為，對檢察官依法執行職務並無影響
      。而被告所受之強制，既來自於警察人員之不當行為及被
      告於該次訊問所處之環境等外在因素，一旦訊問之人及所
      處之環境改變，妨害被告意思自由之外在因素消失，除非
      該不正方法對被告造成強制之程度非常嚴重，否則，被告
      之意思自由自然隨之回復，此乃事理所當然。故警察人員
      在訊問時或訊問前對被告施以不正方法，原則上僅影響到
      被告在該次訊問所為自白之任意性，而不及於嗣後應訊時
      所為之自白，倘無具體明確之證據，足以證明被告所受之
      強制確已延續至其後應訊之時，自不能以主觀推測之詞，
      遽認被告於嗣後應訊時仍持續受到強制（最高法院94年度
      臺上字第2997號判決意旨參照）。觀之本件被告於94年8
      月31日下午在檢察官偵訊時陳述之內容（見偵查卷第17頁
      ），被告雖坦承持刀強盜告訴人，惟仍否認事前即有殺人
      之預謀，顯見其應無任何意思自由遭受強制之跡象，且被
      告對其於偵查中所為陳述亦無任何爭執，是本件被告於偵
      查中之自白，如與事實相符者，自應具備證據能力而得採
      為證據。
二、訊據被告乙○○固坦承透過網路認識告訴人甲○○並相約見
    面，而其自新竹南下高雄後，即先租賃上開自小客車作為交
    通工具，並購買手套、繩索及水果刀，嗣後其開車搭載告訴
    人前往高雄縣觀音山登山步道，且趁四下無人之際，持上開
    工具脅迫告訴人交出身上之財物等情，惟矢口否認有何強盜
    、殺人之犯行，辯稱：其購買上開手套、繩索及水果刀等物
    品係家裡要用的，並無強盜之預謀，而告訴人是自願交出身
    上財物，並無不能抗拒之情形，後來因告訴人拒絕其搜身之
    要求，突然轉身，其所持水果刀才不小心刺到告訴人，其並
    無意殺害告訴人云云。經查：
  (一)、被告於審理中固辯稱其購買手套、繩索及水果刀等物品，
      是要拿回家裡使用，其並未預謀犯案云云，惟查，被告原
      係在加工區擔任作業員，嗣因積欠銀行信用卡款項，遭銀
      行以扣薪三分之一之方式予以強制執行後離職，之後長達
      半年工作均不穩定，而於本件案發當時其並無工作，其在
      與告訴人見面前，即已意圖強取告訴人之財物，並依電視
      上相關節目之報導內容，先行購買手套、繩索及水果刀等
      工具，以便恫嚇告訴人使之交付財物等情，業據其於偵查
      中自承無誤（見偵查卷第17、18頁），而其所購買之上開
      物品，均係一般家庭日常生活中常備之用品，未必欠缺，
      被告亦無須專程自新竹南下高雄，並於其與網友之告訴人
      相約碰面之前特地前往商店購買，且其嗣後復故意將告訴
      人載往偏遠之山區，足見其於與告訴人會面之前，即已預
      謀持上開工具強盜告訴人之財物甚明，義務辯護人雖為被
      告辯稱：若被告自始即有強盜犯意，當可在六龜之偏遠山
      區下手，無須駕車繞行多時後始返回市區下手云云，惟被
      告係於案發當日下午4 時與告訴人會面，已為其所自承，
      而當時天色尚早，作案尚有不便，是以被告駕車繞行至晚
      間，始在高雄縣大社鄉觀音山地區，利用夜色掩護實施強
      盜犯行，仍在情理之中，尚不能以此為被告有利之認定。
      是以本院認其於偵查中所為供述與事理相符而應為真實，
      其事後所辯顯係避重就輕之詞，不足採信。
  (二)、被告另辯稱當時告訴人拒絕被綁，故告訴人係自願交出財
      物而無不能抗拒之情事云云，惟按「強盜罪係以強暴、脅
      迫或他法，使人不能抗拒而取其財物或使其交付為構成要
      件。恐嚇罪係以威嚇手段，使人畏懼而交付所有物，其交
      付與否，被害人尚有意思之自由者，為構成要件。故以脅
      迫行為使人交付所有物，有時雖近似恐嚇，若被害人已喪
      失意思自由時，即已達於強盜之程度」，又「強盜罪之強
      暴、脅迫，祇須抑壓被害人之抗拒或使被害人身體上、精
      神上，處於不能抗拒之狀態為已足，其暴力縱未與被害人
      身體接觸，仍不能不謂有強暴、脅迫行為，最高法院21年
      上字第1115號、22年上字第317 號分別著有判例意旨可資
      參照。本件被告於駕車返回高雄途中，刻意繞道轉往高雄
      縣大社鄉觀音山之登山步道旁，而當時已係晚間8 時15分
      許，又被告雙手戴有手套，並持有繩索，於下車後喝令告
      訴人交出身上之財物，並表示沒有時間與告訴人虛耗等情
      ，業據證人即告訴人於審理中到庭具結證述在卷（見本院
      審判卷第51頁以下），是被告當時之言詞舉止已足始一般
      人產生畏怖之心，況該處於日落後四周即屬陰暗之山區，
      且無人車經過，附近亦無任何店家，此經被告自承在卷，
      而告訴人又為女性，顯然無法與年輕力壯之被告相對抗，
      是縱被告未以繩索直接綑綁告訴人，且告訴人於被告伸手
      強拉其雙手時，亦曾將手縮回，惟此應僅係告訴人之本能
      反應，依被告當時所用之脅迫手段，基於社會一般通念，
      已足以抑制告訴人之意思自由，並至使不能抗拒堪以認定
      ，被告辯稱告訴人係自願選擇交出財物云云顯屬無稽，委
      無足採。
  (三)、至被告辯稱其係於告訴人突然轉身之際，手中水果刀不慎
      刺到告訴人左胸，其並無殺害告訴人之犯意云云，然按「
      殺人罪與傷害罪之區別，本視加害人有無殺意為斷；且殺
      人未遂罪之成立，以有戕害他人生命之故意，著手於刺殺
      之實行而未發生死亡之結果為要件。故行為人是否具有殺
      人之故意，加害時所用器具，被害人受傷多寡以及受傷部
      位是否為致命之處，有時雖可藉為認定有無殺意之心證，
      但究不能據為絕對之標準，尚須就行為人主觀犯罪認識與
      客觀犯罪事實，參酌社會上一般經驗法則論理為斷」，最
      高法院47年臺上字第1364號著有判例意旨參照，又按持刀
      砍人，是否有殺人之決意，原應參酌當時情況觀其行為之
      動機，視其下手之情形及砍向之部位，與受傷之輕重等等
      ，以為綜合之判斷（最高法院84年度臺上字第403 號判決
      意旨）。本件被告於告訴人交出皮包及手鍊後，再自車內
      取出預藏之水果刀1 支，並向告訴人恫稱：「我仍要綁架
      妳向妳家人勒贖」、「妳是要讓我綁或是要死」、「你已
      經看到我的臉了，妳一定要死」、「我今天出門時，就已
      經決定妳要死了」等語，因告訴人不從，被告更恫稱：「
      我沒有那麼多時間，如果妳不讓我綁，就站到欄杆外，然
      後刺妳2 刀把妳往下推」」乙語，而於告訴人低頭請求時
      ，被告即持該水果刀往其左胸、腹部連刺2 刀，其基於本
      能立即以雙手揮擋，並蹲下身體，單腳往護欄外跨出，因
      而跌落山谷等情，業據證人即告訴人結證綦詳。又被告於
      偵查中亦自承其於取得告訴人之皮包後，因認為告訴人身
      上可能還有錢未全拿出來，所以才再拿水果刀說要搶告訴
      人，但告訴人一直以「錢沒有命一條」等語相激，其很害
      怕，故喪失理智，才持刀刺傷告訴人，而告訴人跌落山谷
      後，其以為告訴人已經死亡，故駕車離開等語明確（見偵
      查卷第19頁）。另告訴人所受傷害有高雄榮民總醫院診斷
      證明書在卷可查，而本院就告訴人當日所受傷勢詢問該院
      ，經函覆以：「病患身上有7 處刀傷，其中以左側乳房最
      大，長8 公分、深3 公分，其次以左上臂及左前臂各有一
      長3 公分、深1 公分之傷口，另外在右手、左胸、左腹及
      左腋下各有一長約2 公分、深度1 公分之傷口，病患經局
      部麻醉，縫合傷口後離院並未住院，無生命危險」等語，
      此有該院94年10月14日高總管字第0940010889號函所附病
      歷資料查詢函覆表1 紙在卷可稽，若被告係一時不慎誤傷
      告訴人，則於發現告訴人受傷時即應立刻停手，斷無繼續
      持刀再刺，而連刺2 刀之理。況按左胸係人體心、肺及主
      要血管所在，以利刃刺入，足以導致死亡，此為眾所週知
      之事實，被告係成年人，且為高職學歷，此經其於審理時
      陳述明確，對此自無不知之理，而被告所持之水果刀長約
      10 餘 公分，亦經其自承在卷，其以長達10餘公分之水果
      刀刺入告訴人左胸及腹部等部位，並致告訴人左胸、左腹
      、左腋下多處受傷，且於告訴人受傷跌落山谷後，既未下
      山察看告訴人之傷勢，亦未另行招請他人前往救援，竟旋
      即駕車揚長離去，益證其確有致告訴人於死之犯意甚明。
      且被告既已當面強盜告訴人財物，為避追查，更有殺人滅
      口之動機。被告事後所辯，應係脫免卸責之詞，殊無可採
      。
  (四)、此外，並有中華民國小客車租賃定型化契約書、贓物認領
      保管單、觀音山登山步道監視器翻拍、犯後現場模擬之相
      片計17幀等在卷足憑，本件事證明確，被告犯行堪以認定
      。
三、按「刑法第321 條第1 項第3 款之攜帶兇器竊盜罪，係以行
    為人攜帶兇器竊盜為其加重條件，此所謂兇器，其種類並無
    限制，凡客觀上足對人之生命、身體、安全構成威脅，具有
    危險性之兇器均屬之，且祇須行竊時攜帶此種具有危險性之
    兇器為已足，並不以攜帶之初有行兇之意圖為必要」，最高
    法院79年臺上字第5253號判例意旨可資參照。查被告所持係
    長約10餘公分之水果刀，已據其供承在卷，其水果刀於客觀
    上係得持以攻擊人身，對人之生命、身體、安全構成威脅，
    具有相當危險性之器械，揆諸前揭判例意旨，自屬刑法第32
    1 條第1 項第3 款所稱之兇器。是核本件被告乙○○所為，
    係犯刑法第330 條第1 項之攜帶兇器強盜罪及同法第271 條
    第2 項、第1 項之殺人未遂罪。又按強盜而故意殺人罪，其
    本質乃強盜罪與故意殺人之結合犯。申言之，其強盜與故意
    殺人本為兩個獨立之犯罪，因立法政策將之規定為結合犯，
    原懲治盜匪條例第2 條第2 項、第1 項第6 款有處罰強盜而
    故意殺人未遂犯之規定，但修正後刑法第332 條第1 項強盜
    而故意殺人罪並無處罰未遂犯之規定，是在懲治盜匪條例公
    布廢止後，遇有強盜而故意殺人未遂之情形，除可認為二罪
    有方法結果之牽連關係外，所犯強盜罪與故意殺人未遂罪應
    分論併罰，方屬適法（最高法院94年度臺上字第3306號裁判
    意旨參照）。被告雖於同一處所，先後為強盜及殺人未遂之
    行為，惟其殺人未遂之犯行係另行起意，且未達使告訴人死
    亡之結果，核與刑法第332 條第1 項強盜殺人罪之犯罪構成
    要件不合，公訴人雖起訴被告係犯同法332 條第1 項之強盜
    殺人罪，惟蒞庭檢察官已於本院審理中變更論罪法條為同法
    第330 條第1 項之加重強盜罪及同法第271 條第2 項之殺人
    未遂罪（見本院審判卷第50頁），本院自毋庸再行變更起訴
    法條。又被告之殺人行為，並未致告訴人死亡而僅止於未遂
    ，就此部分應依刑法第26條前段之規定，減輕其刑。爰審酌
    被告正值青壯，不思循合法途徑獲取財富，竟以脅迫之手段
    ，迫令告訴人無從抗拒而交付財物，而其攜帶可供兇器之水
    果刀，危險性甚高，且於告訴人抗拒之際，即持刀加以殺害
    ，其好逸惡勞及暴戾之心態實屬惡劣，除危害社會、公眾安
    全甚鉅外，並使告訴人之心理受有莫大之傷害，又其於事後
    復未坦承全部犯行，且面對告訴人仍毫無悔過之意，態度不
    佳，惟其強盜所得財物非多，及告訴人之傷勢經即時以手術
    縫合後，尚無生命危險等一切情狀，分別酌情量處如主文所
    示之刑，並定其應執行之刑。至被告犯罪所用之手套1 雙、
    繩索1 條及水果刀1 支，業由其丟棄於高雄市○○區○○路
    橋下，此經被告陳明在卷，且經警前往打撈仍未能尋獲，應
    已滅失，為免執行之困難，爰不予宣告沒收，附此敘明。
據上論斷，應依刑事訴訟法第299 條第1 項前段，刑法第330 條
第1 項、第271 條第2 項、第1 項、第26條前段、第51條第5 款
，判決如主文。
本案經檢察官丙○○到庭執行職務。
中　　華　　民　　國　　94　　年　　11　　月　　29　　日
                    刑事第十四庭
                          審判長法  官  蔡  廣  昇
                                法  官  紀  凱  峰
                                法　官  謝  雨  真
以上正本證明與原本無異。
如不服本判決，應於判決送達後10日內，向本院提出上訴狀。
中　　華　　民　　國　　94　　年　　11　　月　　29　　日
                                書記官  許  麗  珠
附錄本案論罪科刑法條：
刑法第330條
犯強盜罪而有第 321 條第 1 項各款情形之一者，處 7 年以上有
期徒刑。
前項之未遂犯罰之。
刑法第271條
殺人者，處死刑、無期徒刑或 10 年以上有期徒刑。
前項之未遂犯罰之。
預備犯第 1 項之罪者，處 2 年以下有期徒刑。
